臺灣板橋地方法院民事判決　　九十年度簡上字第一六八號
　　上　訴　人　　丁○○
　　兼訴訟代理人　丙○○
　　被　上訴人　　甲○○
　　訴訟代理人　　乙○○
右當事人間請求排除侵害事件，上訴人對於中華民國九十年三月二十七日本院簡易庭
八十七年板簡字第二二八九號第一審判決提起上訴，本院判決如左：
    主  文
上訴駁回。
第二審訴訟費用由上訴人負擔。
    事  實
甲、上訴人方面：
  一、聲明：
  （一）原判決廢棄。
  （二）被上訴人於民國六十六年八月二十五日就坐落台北縣板橋市○○○段第三崁
        小段三三一、三二八之四號土地（以下簡稱系爭基地）上建物，門牌台北縣
        板橋市○○路○段三七二號地下層（以下簡稱系爭地下室）之所有權第一次
        登記（板登字第三三五四六號）應予塗銷。
  （三）被上訴人應將坐落台北縣板橋市○○○段第三崁小段三三一、三二八之四號
        土地上如附圖所示斜線部分門牌號碼為台北縣板橋市○○路○段三七二號建
        物（地下層），面積一五一點三二平方公尺，騰空返還上訴人及其他共有人
        全體。
  二、陳述：除與原判決記載相同者外，補稱略以：
  （一）系爭地下室用途為防空避難室，性質屬於建築物之共同使用部分，應為區分
        所有權人共有物，不得單獨所有：
      (1)於六十四年共同起造人陳宜祥、高景祥、高萬居、上訴人二人、被上訴人、
        林月香、乙○○、施慶宏、施慶順等十人，共同出資向台北縣政府申請於坐
        落於系爭基地合建五層一棟二間十戶之集合住宅，約定按照各樓層面積，以
        一比一點一二比例分配，陳宜祥、高景祥、高萬居、上訴人等為一組人，以
        一取得面積，被上訴人、林月香、乙○○、施慶宏、施慶順等分得一點一二
        比例之面積，施工由被上訴人負責，但水電由高萬居承包。經台北縣政府建
        設局於六十四年十一月五日核發建築執照，開始動工興建，依法興建地下層
        面積二八八點三七平方公尺為地下防空避難室，申請建照時，曾就地上五層
        一棟十戶之個別區分所有建物，劃分範圍，編定個別起造人。就就性質為共
        同使用之附屬建物部分，如地下層防空避難室、屋頂突出部分，未編定個別
        起造人，依民法第七百九十九條規定該部分應為全體起造人共有，不應由被
        上訴人一人所有。而依使用執照及竣工圖記載，地下層之防空避難室，面積
        二八八點三七平方公尺，為上訴人等十名起造人共同起造，而地下室為區分
        建築物之共同使用部分，應為全體起造人所共有，其登記除經全體起造人協
        議外，應登記為全體起造人所共有。
      (2)原判決判決認為地下室用途為防空避難室，乃行政機關對建築物用途之規劃
        ，與系爭地下室是否為附屬建物無必然關係，則系爭地下室是否為附屬建物
        之性質，原判決並未說明。況依當時有效之土地登記規則第七十二條、七十
        三條規定，使用執照上用途如係共同使用性質，不得與主建物分離而單獨登
        記為個人所有，系爭地下室未經全體共有人同意，經然違法分割登記，原審
        判決亦未對此說明。
      (3)依民法第六十八條規定主務之處分及於從物，如系爭地下室為附屬建物即從
        物之性質，被上訴人出資興建原始取得房屋產權後，在移轉主建物所有權於
        上訴人之時，效力及於地下室之附屬建物，至於系爭合建契約僅為債權效力
        ，上訴人之一丁○○並非合建契約當事人，亦不受拘束。
      (4)本件Ａ（三七○號）、Ｂ（三七二號）二棟已成為分別獨立之二棟大樓，系
        爭地下室自屬於上訴人及同棟區分所有權人共有，系爭地下室無獨立出入口
        ，不得登記為私人所有。鈞院八十四年度訴字第一○八六號判決、台灣高等
        法院八十五年上字第七八八號判決亦同此見解，從而台灣高等法院八十八年
        上更二字第三三一號判決有重大疏失，不應採信。
  （二）上訴人為實際出資人，是為原始起造人，原始取得地下室之所有權，而分割
        登記因違法而無效：
      (1)上訴人丙○○部分：以其所有之土地交與被上訴人出資合建系爭地下室及其
        上方之大樓，工程費為三百四十七萬八千一百四十元，但被上訴人並未全無
        全額負擔此工程費，上訴人丙○○負擔二十萬元。依合建契約追註，多出四
        點六六五坪，被上訴人補貼上訴人丙○○十七萬元，可見當時地價為每坪三
        萬六千四百四十二元，則上訴人丙○○以土地出資三百八十一萬四千二百元
        加上二十萬元，實際出資四百零一萬四千二百元。且依合建契約書第十一條
        「乙方同意甲方承包本工程之水電工程」，顯見上訴人丙○○亦為此工程之
        承攬人之一，確有實際出資。而隔間費用亦由高家自行支出。
      (2)上訴人丁○○部分：於六十五年四月起至九月二日止，共分七次交付二十九
        萬五千元與訴外人高萬居並以該款項興價系爭地下室之各項費用（包括工程
        費、地價稅、增值稅、磨石子費用），是以上訴人丁○○亦為實際出資人。
      (3)依土地法土地登記規則建築物第一次登記規定，依使用執照無法認定申請人
        之權利範圍及位置者，應負全體起造人產權分配協議書。但三七二號地下室
        當年聲請第一次登記，只有五人在合建房屋分配協議書列名蓋章，上訴人既
        為實際出資人，是為系爭地下室之原始所有權人，被上訴人在未知會並得到
        上訴人之同意前，竟以十位原始起造人中五人之名義將系爭地下室由防空避
        難室變更為住家使用並辦理所有權登記，且未繳交相關資料，該分割登記自
        屬違法而無效。
      (4)被上訴人並違法將系爭地下室之用途由「防空避難室」，改為「住宅」登記
        ，且作為違法使用。八十四年間曾因被上訴人違法使用系爭地下室為卡拉Ｏ
        Ｋ，發生火災，對上訴人及其家人生命財產構成造成巨大損失。
  （三）依合建契約之約定，被上訴人以屋頂與上訴人交換地下室持份：
        依合建契約之分配，上訴人丙○○、被上訴人、訴外人陳昭郎分得地下室、
        屋頂之應有部分，嗣後被上訴人表示要使用地下室，以其分配之屋頂交換丙○○之地下室應有部分，因為屋頂不能登記所有權，所以被上訴人以其所分
        到之全部屋頂十分之五之使用權交換上訴人可分得之全部地下室十分之四所
        有權，職是二棟大樓屋頂均為上訴人所有。查被上訴人需支付陳昭郎四十萬
        元之對價，始能取得陳昭郎可分得地下室之十分之一之所有權，是上訴人不
        可能以十分之四地下室所有權交換僅僅十分之一之屋頂使用權。
  （四）被上訴人表明欲返還系爭地下室於上訴人：
        兩造於八十六年三月廿八日在訴外人林惜女士家中懇談協調時，被上訴人明
        確表示：「地下室是兩棟之防空避難室，你要給誰，誰都不能使用，那是兩
        棟之防空避難室」足證系爭地下室為全部實際出資建造之人共有，並非一人
        獨有，並表明願意歸還上訴人丙○○。
  三、證據：
 （一）大廈施工圖六十三號影本一件。
 （二）高萬居代收丁○○二十九萬五千元紀錄影本一份。
 （三）錄音帶一捲及譯文影本一份。
 （四）台灣板橋地方法院檢察署不起訴處分書（八十五年度偵字第一四七三六號）
       一件。
 （五）訃聞及高萬居老先生行誼各一件。
 （六）安全證明書影本一件。
 （七）執照審查呈判表影本一件。
 （八）建物勘驗紀錄表影本一件。
 （九）台灣高等法院八十六年度上字第六一八八號刑事判決一件。
 （十）台灣板橋地方法院檢察署不起訴處分書（八十四年度偵字第一四九○九號）
       一件。
 （十一）台灣板橋地方法院檢察署不起訴處分書（八十四年度偵字第二二○六六號
         ）一件。
 （十二）台灣板橋地方法院檢察署起訴書（八十五年度偵續字第八九號）一件。
 （十三）本院八十四年訴字第一○八六號民事判決一件。
 （十四）台灣高等法院八十五年度上字第七八八號民事判決一件。
 （十五）最高法院八十七年台上字第一一六號民事判決一件。
 （十六）台灣高等法院八十七年度上更字第八四號民事判決一件
 （十七）最高法院八十八年台上第一五五三號民事判決一件。
 （十八）台灣高等法院八十八年度上更二字第三三一號民事判決一件。
 （十九）最高法院九十台上字第四四七號判決一件。
 （二十）土地及建築改良物登記聲請書影本一件。
 （二十一）合建房屋分配協議書影本一件。
 （二十二）台北縣政府建設局使用執照影本一件。
 （二十三）台北縣板橋市○○路○段三七○號二、三、四、五樓地面鋪大理石照片
           四張。
 （二十四）台北縣板橋市○○○段第三崁小段三三一地號土地登記簿謄本一件。
 （二十五）台北縣板橋市○○○段第三崁小段三二八之四地號土地登記簿謄本一件
           。
 （二十六）台北縣板一字第六號地下室第一次登記謄本。
 （二十七）台北縣板橋市○○路○段三七○號地下室建物所有權狀影本一件。
 （二十八）再訴願書影本一件。
 （二十九）被上訴人盜刻印章切結書影本一件。
 （三十）建築圖第二十圖影本一件。
 （三十一）建築圖第六十五圖影本一件。
 （三十二）「惡人先告狀」狀影本一件。
 （三十三）建物勘驗紀錄表影本一件。
 （三十四）三二八之十八號土地謄本影本一件。
 （三十五）建築圖第六十四號影本一件。
 （三十六）二樓以上住家住戶停車場互相配合使用切結書影本一件。
 （三十七）火災簡報影本一件。
 （三十八）調解不成立證明書影本一件。
 （三十九）八十七年一月海山分局函、九十一年三月台北縣政府函影本一件。
 （四十）地籍圖影本一件。
 （四十一）土地登記謄本十一份。
 （四十二）協議書影本一份。
 （四十三）聲請訊問證人林惜、高景祥。
乙、被上訴人方面：
  一、聲明：駁回上訴。
  二、陳述：除與原判決記載相同者外，補稱略以：
  （一）台灣高等法院八十八年上更二字第三三一號判決對本案有拘束力：
        上訴人前曾主張門牌號碼為台北縣板橋市○○路○段三七○號建物地下層為
        五層樓建物之所有人為陳宜祥、高瑞祥、高萬居及上訴人五人所有，該地下
        室之所用途為防空避難室，屬於上開區分所有權人共有，被上訴人無權占有
        ，依民法第七百六十七條、第八百二十一條請求被上訴人將地下室騰空返還
        共有人全體而起訴訟。該案歷經五年訴訟，經台灣高等法院八十八年上更二
        字第三三一號判決確定認為上開地下室為被上訴人原始取得，而有單獨所有
        權，上訴人主張地下室為各層房屋所有人共有，核無可採。本件訴訟標的雖
        有不同，但同一合建契約、同一基地、同一原因事實及法律關係，是對本案
        亦有拘束力存在。
  （二）系爭地下室屬於被上訴人單獨所有，且可單獨為區分所有權之客體：
      (1)被上訴人於六十四年間與系爭基地所有人即被上訴人丙○○、陳昭郎訂有合
        建契約，由上訴人丙○○提供台北縣板橋市○○○段第三崁小段三三一號土
        地，陳昭郎提供同段第三二八之四、之九、之十地號土地，由被上訴人出資
        興建五層樓之房屋二棟，依兩造合建房屋契約書第一條記載「Ａ棟二、三、
        四、五樓四戶及五層屋頂使用權歸甲方（即丙○○）所有，Ｂ棟一、二、三
        、四、五樓五戶及Ａ、Ｂ棟地下室所有權歸乙方即被上訴人，另Ａ棟一樓一
        戶歸陳昭郎之繼承人分得」，系爭地下室既係依約應分配於被上訴人，嗣後
        即由合建雙方指定起造人，以兩造共十人申請建築執照，房屋建築完成即按
        起造人名義辦理房屋所有權登記，該系爭地下室由被上訴人出資建築，自應
        由被上訴人原始取得所有權，是本件系爭地下室為被上訴人單獨所有。
      (2)依合建契約約定，系爭地下室由上訴人單獨取得，可見合建契約當事人自始
        無將地下室與其上建物所有人歸屬一人之意。而依原始建築設計圖，系爭地
        下層房屋與相鄰系爭地下室與相鄰Ｂ棟之地下室相通，期間並無區隔，室內
        僅有樓梯可通達三七二號地上層房屋，而無與三七○號相連接之出入口，亦
        無供三七○號地上層房屋使用之公共設施，三七○、三七二號之公共設施設
        置於房屋後方之法定空地。系爭地下室可單獨使用，而得為區分所有權之客
        體，且難認屬於三七○號房屋之附屬建物。
      (3)被上訴人雖曾經變更設計，經主管機關核准，但僅係除去原通往Ｂ棟（即三
        七二號）地上層之房屋之電梯，並未變更地下室之原來結構及室內規劃。
  （三）建築執照之起造人，與是否為建物所有人無關：
        建築執照為許可建築之要件，與私法上權利取得乃屬二事，所謂起造人。依
        建築法第十二條第一項之規定，不過係指建築物之申請人，與是否為建築物
        之所有權人無關。系爭地下室既是被上訴人出資興建，依合建契約亦分配於
        被上訴人，而上訴人非實際出資興建者，依合建契約未分配到系爭建物，其
        請求顯屬無據。
  （四）被上訴人與上訴人丙○○及訴外人陳昭郎所訂立合建契約，依法對拘束上訴
        人：
        上開合建契約書，均有系爭地下室應歸屬被上訴人所有之約定，現部分地上
        層建物所有權人陳宜祥、丁○○、高萬居、上訴人等人，其取得所有權係依
        據合建契約書之約定，自應受合建契約書約定條款之拘束。上訴人對於同一
        份合建契約，上訴人主張依合建契約取得地上建物所有權，卻對於地下室所
        有權之約定條款，主張不受拘束，對同一契約作割裂解釋顯有不當。且上訴
        人根據兩造簽定之合建契約，提供土地供被上訴人建築，辦理建物所有權登
        記，使用該系爭房屋已達二十七年，不論明示或默示均有同意或承認該合建
        契約。
  （五）地下室之用途與所有權之歸屬無關：
        至於使用執照記載系爭地下室之用途為防空避難室，係行政機關對於用途之
        規定。與系爭地下室是否屬於地上層房屋之附屬建物或是否應屬於區分所有
        權人所有，無必然關係。僅於發生空襲時應開放予一般人民供避難使用，非
        僅開放予該棟房屋住戶，自不得以其具有防空避難作用，即認定為地上層房
        屋所有權人共有。
  （六）合建契約之性質應屬於承攬契約：
        兩造所訂之建契約係由上訴人為定作人，被上訴人為承攬人，而以移轉被上
        訴人所分得房屋之基地作為承攬報酬，分配於被上訴人之房屋部分，既係由
        被上訴人自行出資，至於上訴人丙○○於提供土地外，是否支出部分工程款
        ，亦屬於分得房屋之對價，與被上訴人分得房屋之所有權歸屬無涉。
  （七）上訴人並無實際出資：
      (1)合約第七條約定甲方補貼乙方建築工程費二十萬元，乃係因為上訴人分得房
        屋大於其應分配者而應補貼之金額，僅係兩造找補問題，與實際工程支出無
        關。
      (2)該合建契約追註地主提供合建一００坪，多出四、六五五坪，上訴人願補償
        丙○○十七萬元云云，該事實為被上訴人於二樓頂完成後，被上訴人要求辦
        理土地過戶事宜時，地主即上訴人及其家人藉故刁難，強逼被上訴人另行支
        出四點六五坪土地，十七萬元，否則不辦理過戶，被上訴人因投入大筆資金
        興建建物，害怕血本無歸，所以答應上訴人請求，此乃上訴人需求無度，與
        找補無關。且系爭建物之基地於六十五年時之高告現值為每平方公尺三千六
        百四十五元而已，上訴人主張其出資四百零一萬四千二百元，乃荒謬之言。
     (3) 上訴人丁○○提出與高萬居之金錢往來紀錄，主張該金錢係出資興建大樓之
        各項費用云云，上開事實均否認之，且上訴人丁○○與訴外人高萬居之金錢
        往來係二人間之事務，與被上訴人無關。
  三、證據：
 （一）地價謄本一件。
 （二）現金支出傳票影本七張。
 （三）土地建築改良物登記聲請書影本一件。
 （四）台灣板橋地方法院檢察署不起訴處分書（八十四年偵字第一四九○九號）。
 （五）台灣高等法院檢察署處分書（八十四年議字第二八八六號）。
丙、本院依職權調閱台灣高等法院八十八年度上更二字第三三一號案件全卷。
    理　　　由
一、上訴人起訴主張：六十四年間訴外人陳宜祥、高景祥、高萬居、施青泉、林月香
    、乙○○、施慶順、上訴人二人、被上訴人等十人，共同向台北縣政府申請於坐
    落台北縣板橋市○○○段第三崁小段三三一、三二八之四之土地（即系爭基地）
    興建五層樓之集合式住宅，經台北縣政府建設局於六十四年十一月五日核發建築
    執照，動工興建，並依建築法規興建地下層面積二八八點三七平方公尺，為防空
    避難室，申請建照時，曾就地上五層二棟十間之個別區分所有建物，劃分範圍，
    並編定各別起造人，但就性質為共同使用之附屬建物，如用途為防空避難室之地
    下室即門牌台北縣板橋市○○路○段三七二號地下層（即系爭地下室），未編定
    起造人，是應屬於上開全體起造人共有，未料被上訴人於六十六年八月二十三日
    未經全體十名共有人同意，擅自違法將上開地下層之防空避難空間，分割其中一
    部，面積一五一點三二平方公尺，登記為其所有，該分割登記因違法應認定無效
    ，被上訴人無權而占有系爭地下室，爰依民法第七百六十七條、第八百二十一條
    規定，請求被上訴人將系爭地下室騰空返還上訴人及其他共有人全體，並主張被
    上訴人應塗銷系爭地下室之所有權第一次登記。被上訴人則辯稱：被上訴人與系
    爭基地原所有人即上訴人丙○○、訴外人陳昭郎成立合建契約，由被上訴人出資
    ，在系爭基地上建築三七０號及同路段三七二號五層樓房屋二棟，及該二棟房屋
    地下室，約定該二棟房屋之地下室（即三七０、三七二號房屋之地下室）均分歸
    被上訴人，由被上訴人原始取得所有權。系爭地下室構造上並非上訴人與其他地
    上建物所有權人共有之附屬建物，亦非屬主建物之從物，縱其性質為防空避難室
    ，亦不應就此認定系爭地下室為全體起造人之共有物，且上訴人就系爭土地並無
    任何實際出資，對系爭地下室並無所有權等語置辯。
二、查兩造於六十四年九月七日訂立合建契約，由上訴人丙○○、陳昭郎提供系爭基
    地，由被上訴人出資建築五層樓房屋Ａ、Ｂ二棟，並均建有地下室。依合建契約
    第一條約定「Ａ棟（即今三七０號房屋）第二、三、四、五樓及第五層屋頂使用
    權分配予丙○○，第一樓分配予陳昭郎，Ｂ棟（即本件三七二號房屋）第一至五
    樓及Ａ、Ｂ二棟之地下室則均分配予被上訴人」。嗣由契約雙方指定起造人，以
    兩造等共十人名義申請建造執照，建築完成後，地上層部分，均已按起造人名義
    辦理第一次所有權登記，Ａ、Ｂ二棟之地下室，業經主管機關核發使用執照，用
    途為防空避難室，Ｂ棟地下室部分由被上訴人辦理第一次總登記，為兩造所不爭
    執，並有合建房屋契約書、使用執照及建物登記簿謄本在卷可稽，堪信為真實。
    上訴人主張系爭地下室屬上開三七○、三七二號地上層房屋之附屬建物，屬全體
    起造人共有，被上訴人則抗辯以該地下室並非上開三七○、三七二號房屋之附屬
    建物，係其依合建契約出資建築，由其原始取得所有權等語。是本件爭點即在於
    系爭地下室之所有權歸屬？茲析述如下：
（一）系爭地下室是否為從物或附屬建物？系爭地下室之用途為防空避難室，是否即
      得認為係其地上層房屋之附屬建物而應同屬地上層房屋之所有權人所有？建築
　　　執照之起造人是否即為建物之所有權人？
      民法第六十八條之所謂從物，係指非主物之成分，必須為獨立之物，且常助主
      物之效用，而同屬於一人者，始足當之。是系爭地下室是否為三七○、三七二
      號地上層房屋之附屬建物，應以系爭地下室是否僅處於三七○、三七二號地上
      層房屋之從屬地位，或係在一般交易觀念上，認為具有輔助三七○、三七二號
      地上層房屋之經濟效用，而居於從屬關係，如與之分離即喪失利用價值或減損
      其經濟效用者為斷。依上開合建契約，被上訴人與上訴人丙○○等約定，系爭
      地下室由被上訴人單獨分得，可見合建契約當事人自始即無將該地下室與其地
      上層房屋（尤其是三七○號地上層房屋）歸屬同一人之意。而依原始建築設計
      圖，系爭地下室與相鄰Ａ棟（即今三七○號）之地下室相通，其間並無區隔，
      室內僅有樓梯可通達三七二號地上層房屋，而無與三七○號相連接之出入口，
      亦無可供三七○號、三七二號地上建物使用之公共設施如電氣、消防設備等（
      包括三七０、三七二號地上層房屋之公共設施均設置於房屋後方法定空地上）
      。上訴人嗣雖曾申請變更設計，經主管機關核准，但僅係除去原通往Ｂ棟（即
      今三七二號）地上層房屋之電梯，並未改變該地下室之原來結構與室內規劃（
      此均參閱台灣高等法院八十八年上更二字第三三一卷附資料）。是系爭房屋之
      原始設計既無可通達三七○號地上層房屋之通道，復無任何可供三七○、三七
      二號地上層房屋使用之公共設施，可見合建雙方於簽約之初亦無意以系爭地下
      室供三七○號地上層房屋之使用。而在客觀上，該地下室並無認何輔助三七○
      、三七二號地上層房屋之經濟效用，難認從屬於三七○、三七二號房屋而為附
      屬建物。至於使用執照記載系爭地下室之用途為防空避難室，係行政機關對於
      建物用途之規劃，與系爭地下室是否應屬地上層房屋之附屬建物或是否應同屬
      地上層房屋所有權人所有，並無必然之關係。且依防空法第三條、防空法施行
      細則第三條第四款及內政部八十一年十二月三十日台（八一）警字第八一九一
      九七二號函會銜國防部（八二）昭旭字第０三０一號函頒之防空疏散避難實施
      規定第十九條第二項第二款等規定，作為防空避難之地下室，於空襲時應即開
      放供鄰近居民及流動行人緊急避難使用，此有內政部警政署函覆附於台灣高等
      法院八十八年上更二字第三三一卷可憑。可見用途雖為防空避難之地下室，並
      非專供其地上層房屋住戶而設置及使用，難認係其地上層房屋之附屬建物而應
      同屬地上層房屋之所有權人所有。又按建築執照為許可建築之要件，與權利之
      取得乃屬二事，起造人不過係指建造該建築物之申請人而已，非必為興建建物
      而原始取得所有權之人，是上訴人以其為三七二號地上建物之共同起造人，三
      七二號地下室為其共有物之言，自屬無據。
（二）系爭合建契約之性質應為承攬契約：
      上訴人丙○○與被上訴人等訂立之合建契約，係約定由上訴人丙○○等提供土
      地，由被上訴人出資興建房屋，按約定比例分配所建房屋（包括房屋基地及公
      共設施），並就其分得之房屋，各以自己或指定之人之名義，申請建築執照。
      核其契約之性質，就上訴人丙○○等分得之房屋部分，係由上訴人丙○○為定
      作人，上訴人為承攬人，而以移轉被上訴人所分得房屋之基地，作為承攬報酬
      ，則該房屋應由上訴人丙○○原始取得所有權。而分配予被上訴人之房屋部分
      ，既係由被上訴人自行出資，自應由被上訴人原始取得該房屋之所有權。至於
      上訴人丙○○於提供土地外，是否尚支付部分工程款，亦屬其分得房屋之對價
      ，與被上訴人分得房屋之所有權歸屬無。系爭地下室雖未列起造人名義，然
      依上訴人丙○○與被上訴人訂立之合建契約第一條記載「Ａ棟二、三、四、五
      樓四戶及五層屋頂使用權歸甲方（即上訴人丙○○）所有，Ｂ棟一、二、三、
      四、五樓五戶及Ａ、Ｂ棟地下室所有權全歸乙方（即被上訴人），另Ａ棟一樓
      一戶歸陳昭郎之繼承人分得」，被上訴人與另一地主陳昭郎訂立之合建契約第
      二條亦約定「地下室全部乙方（即被上訴人）所有」（被上訴人與陳昭郎之合
      建契約參見台灣高等法院八十八年上更二字第三三一卷）。系爭地下室既係依
      約應分配予被上訴人者，且由被上訴人自行出資建築，自應由被上訴人原始取
      得所有權，是縱算被上訴人未依循法定程序辦理地下室分割登記抑或被上訴人
      違法將「防空避難室」之用途變更為「住家」，此乃行政管理之問題，均與所
      有權無涉。
（三）上訴人是否出資興建系爭地下室？上訴人主張本件合建房屋係其與上訴人共同
　　　出資興建，以上訴人丙○○之土地作為起造之出資，上訴人丁○○則提供二十
　　　九萬元作為工程費用，上訴人二人亦為本件合建房屋之出資人云云，但上訴人
　　　否認被上訴人有出資興建之事實。
      查上訴人丙○○與上訴人之合建契約，就上訴人丙○○分得房屋部分（即三七
      ○號第二至第五層），其契約性質屬承攬，而以移轉被上訴人分得房屋之基地
      作為報酬，上訴人丙○○提供之土地，並非其出資。至於上訴人丁○○係以何
      代價成為上訴人丙○○受分配房屋之指定起造人名義，係上訴人二人間之債權
      債務關係，與被上訴人無關。上訴人復稱其渠等支出水電工程、隔間、監工等
      工程費用云云，則為被上訴人所否認，經查，依合建契約第二條約定「乙方（
      即被上訴人）負責本合建契約所需材料、設備、土木、水電工程其他一切有關
      費用至全部建築完成為止。」，是由被上訴人支付水電費用，此有被上訴人提
      出之現金支出傳票為證，如費用確由上訴人支出，何以費用之收據是由被上訴
      人收執？上訴人之言難以自圓其說。又證人高景祥證稱其父高萬居於工程興建
      期間每月支付三千元作為伊監工費用，惟查，上訴人依合建契約為定作人，業
      如前述，上訴人之父高萬居為防止承攬人偷工減料，並確保承攬人按圖施工，
      因此支出監工費用，此難謂該費用即為系爭建物之工程費用。至於隔間費用，
      被上訴人否認依合建契約需建築隔間，而上訴人未能證明該隔間費用與系爭合
      建契約之工程費用有關，是以上訴人前開主張，不足採信。
（四）至被上訴人主張上訴人利用系爭地下室為營業場所，作違法一事，縱屬真實，
      亦係主管機關對於地下防空避難室之行政監督問題，與系爭地下室之所有權誰
      屬無關，尚不得以此證明上訴人無權使用系爭地下室。再者，上訴人主張當初
      係以地下室之權利與屋頂交換，被上訴人未依合建契約將全部屋頂交付上訴人
      使用，是被上訴人不得使用系爭地下室云云，復為被上訴人所爭執，經查，合
      建契約第一條約定「Ａ棟（即今三七０號房屋）第二、三、四、五樓及第五層
      屋頂使用權分配予丙○○，第一樓分配予陳昭郎，Ｂ棟（即本件三七二號房屋
      ）第一至五樓及Ａ、Ｂ二棟之地下室則均分配予被上訴人」，其將Ａ、Ｂ二棟
      地上建物之分配明顯區隔，第一項先說明Ａ棟如何分配，再敘明Ｂ棟之情形，
      是足徵是將Ａ棟五樓之屋頂使用權分配於上訴人丙○○，非謂將Ｂ棟之屋頂亦
      交付上訴人丙○○使用，否則在敘述Ｂ棟之地上建物分配時，對於屋頂使用權
      應會表明是分配於上訴人丙○○，職是上訴人上開所言，諉無足採。另上訴人
      主張被上訴人曾承諾歸還系爭地下室云云，並提出錄音帶及譯文為證，但為被
      上訴人所否認。查系爭地下室係由被上訴人原始取得所有權，已如前述，自無
      歸還系爭地下室予被上訴人之理，況證人林惜即錄音當場之見證人亦到庭證稱
      「兩造有到我那裡談和解，談了很久，被上訴人說地下室的產權是他的，我說
      依建築法規地下室應是防空避難室，建議提供公眾使用，被上訴人以開玩笑之
      口吻同意」（參見本院九十年十一月十五日準備程序筆錄），是足證該次和談
      中被上訴人並無允諾系爭地下室歸還上訴人，上訴人上開陳述乃屬無稽。
三、綜上所述，系爭地下室為被上訴人原始取得，而有單獨所有權，上訴人二人主張
    系爭地下室屬渠等與其他三七○號、三七二號各層房屋所有人共有，核無可採。
    從而，上訴人主張塗銷系爭地下室第一次所有權登記及本於所有權請求被上訴人
    將系爭地下室騰空返還上訴人及其他共有人全體，殊屬無據，不應准許。原審判
    決上訴人敗訴之判決，並無違誤，上訴意旨指摘原判決不當，求予廢棄改判，非
    有理由。
四、因本案事證已臻明確，兩造其餘主張陳述及所提之證據，均毋庸再予審酌，附此
    敘明。
五、據上論結，本件上訴為無理由，依民事訴訟法第四百三十六條之一第三項、第四
    百四十九條第一項、第七十八條、第八十五條第一項前段，判決如主文。
中　　　華　　　民　　　國　　九十一　　年　　　五　　　月　　十四　　　日
                                    臺灣板橋地方法院民事第二庭
~B審判長法官　陳忠行
~B　　　法官　崔玲琦
~B　　　法官　絲鈺雲
右正本證明與原本無異。
本判決不得上訴。
中　　　華　　　民　　　國　　九十一　　年　　　五　　　月　　　二十　　日
~B　　　法院書記官　王政煌
